臺灣新竹地方法院民事判決　　　　　　　 94年度訴字第416號
原　　　告　乙○○
　　　　　　丙○○○
被　　　告　甲○○
上列當事人間清償借款事件，本院於94年9月27日辯論終結，判
決如下：
    主  文
被告給付原告乙○○壹佰肆拾壹萬元，及自民國93年7月1日起至
清償日止，按週年利率百分之5計算之利息。
被告應給付原告丙○○○新台幣柒拾貳萬貳仟伍佰元，及自民國
93年7月1日起至清償日止，按週年利率百分之5計算之利息。
原告丙○○○其餘之訴駁回。
訴訟費用由被告負擔百分之九十六，餘由原告丙○○○負擔。
本判決第一項於原告乙○○以新台幣肆拾柒萬元，為被告供擔保
後，得假執行。
本判決第二項於原告丙○○○以新台幣貳拾肆萬壹仟元為被告供
擔保後，得假執行。
原告丙○○○其餘假執行之聲請駁回。
    事實及理由
一、原告主張：
（一）原告乙○○因與被告父親為昔日軍中袍澤，退伍後又住在
      附近，往來尚稱密切，而被告因經營生意，自民國（下同
      ）87年7月間起，經常以打電話或親自前來，向原告乙○
      ○借款以為週轉，原告乙○○念及被告為同袍之子，因而
      盡量提供幫助，亦未向被告索取利息，而每次借款金額由
      新台幣（下同）30,000元至100,000元不等，迄至90年初
      為止，其間被告雖有數度清償5,000元不等之金額，惟於
      91年7月14日經結算結果，被告仍積欠原告乙○○借款共
      計910,000元，兩造並約定其中800,000元部分係於93年6
      月30日歸還，另100,000元部分則係於93年3月30日歸還，
      而被告復書立借據交付原告乙○○以為憑據。又原告乙○
      ○有參加被告所召集之互助會，原告乙○○因並未得標，
      而應取得尾會之會款（含標息），惟被告並未將上開尾會
      會款500,000元交付給原告乙○○，亦經被告立下欠條以
      為憑據，即被告合計積欠原告乙○○之金額為1,410,000
      元（910,000+500,000=1,410,000）；然屆期被告就上開
      款項完全未清償。
（二）又被告另向原告丙○○○借款820,000元，原告丙○○○
      當時因無足夠資金，尚另外向他人調借，被告並承諾會於
      92年12月30日前歸還，惟被告嗣僅清償原告丙○○○31,
      000元。又原告次子結婚，因被告係經營酒類等生意，而
      有向被告訂購酒類及飲料共計2萬餘元，因當時原告現金
      不足，經被告所請送貨司機連絡被告，被告亦願意以扣除
      借款方式付款，是此部分即由原告丙○○○上開借給被告
      之款項中扣除。又原告曾至被告營業處所搬走高梁酒90瓶
      ，亦由被告所積欠原告丙○○○之上開借款中扣除，並非
      如被告所辯未予扣除，是上開各項共計扣除76,000元，被
      告尚積欠原告丙○○○744,000元。
（三）被告固曾有交付訴外人曾安康簽發之面額30,000元支票給
      原告乙○○，惟並非被告所稱係面額100,000元之支票，
      且此支票經提示後亦遭退票。又原告乙○○固有至被告經
      營之攤位，但並無被告所稱有持柺杖敲打其攤子之情事，
      其僅有因被告毫無誠意清償，曾徒手敲被告之鐵皮桌一下
      ，蓋原告乙○○係肢障人士，又已高齡，根本無力量將被
      告爐子打了數個洞，是被告此部分所辯顯屬捏造。至兩造
      在91年7月14日結算前，被告固曾有清償多次小額款項，
      或以現金，或以支票交付，至於是否包括被告所述之8,70
      0元，原告已不復記憶，但縱令有上開清償之事實，亦已
      在前開結算前由借款中扣除；而自從被告於91年7月14日
      書立借據後，即未再清償給原告乙○○，從而被告此部分
      所辯自不足採。又被告於92年9月間生病，原告亦考量被
      告之狀況，所以至93年底之期間，原告並未向被告索討上
      開戰物，直至94年2月3日原告始向被告索討債務，並希望
      被告先將原告丙○○○幫其向外調借之744,000元清償，
      就其餘部分原告可考慮由其分期攤還，詎被告竟回稱只要
      其父親要其還錢，其就還錢云云，原告不得已始提起本件
      訴訟。
（四）綜上所述，原告之訴為有理由，並聲明：（一）被告應給
      付原告乙○○1,410,000元，及自93年7月1日起至清償日
      止，按週年利率百分之5計算之利息。（二）被告應給付
      原告丙○○○744,000元，及自93年7月1日起至清償日止
      ，按週年利率百分之5計算之利息。（三）請准供擔保宣
      告假執行。
二、被告則以：
（一）原告所提出之欠條、借據等固係由其所書具，惟被告因經
      商重挫，加上所召集互助會，部分會員於得標後，竟未繼
      續繳納互助會款，以致營運更困難，終致倒閉，目前實在
      無力清償，並非被告無清償誠意；且此期間被告亦曾多次
      清償原告乙○○5,000元之金額，因此實際積欠原告乙○
      ○之金額合計應僅約2百萬元左右。
（二）次查原告乙○○曾至被告所經營之店中拿取8,700元以抵
      償上開借款債務，原告卻未將之扣除；又原告之次子結婚
      喜宴，通知向被告購買酒、飲料等，共計2萬餘元，原告
      亦未由借款中扣除，而因原告未領得此部分貨款，以致無
      資金至菸酒公司批貨。此外原告2人亦曾偕同訴外人李小
      姐等人，至被告之店內搬走90瓶0.75公升裝高梁酒，原告
      亦未由借款中扣除此筆金額。
（三）被告同學曾安康曾交付一紙面額100,000元之支票，希望
      被告能幫其週轉現金，因當時被告已無力借款，被告乃詢
      問原告乙○○是否同意幫忙調現，原告乙○○有同意調現
      50,000 元，被告乃將上開支票交付原告乙○○，然原告
      乙○○並未幫忙調現，被告與原告乙○○連絡亦遭責罵，
      其後某日晚間被告與曾安康同往原告乙○○處要求退還上
      開支票，亦遭原告乙○○責罵及趕出住處，原告乙○○之
      上開行為實有不當。
（四）92年8月30、31日早上7時許，原告乙○○均在被告店門口
      等待被告開門營業，俟被告開門後，原告乙○○便用柺杖
      砸被告之臭豆腐攤，並造成被告十分恐懼，被告因此不敢
      再營業賣臭豆腐；其後並於92年9月2日中風病倒，經緊急
      送醫急救始撿回性命，目前仍不良於行，因而更難以努力
      工作還清上開債務。
（五）綜上所述，本件原告之訴為無理由，請求駁回原告之訴等
      情。
三、本件經請兩造整理並協議簡化爭點如下：
（一）原告請求權基礎：
  １、消費借貸法律關係（民法第四百七十六條）。
  ２、民間互助會法律關係。
（二）兩造不爭執之事實：
  １、被告就原告提出之借據3紙、欠條1紙、互助會會單1份之
      真正不爭執。
  ２、被告確有向原告乙○○借款共910,000元，向原告丙○○
      ○借款820,000元，另積欠原告乙○○互助會尾會500,000
      元。
  ３、被告有代墊付原告之子結婚宴會之酒、飲料款共21,500元
      。
  ４、被告有清償對原告丙○○○之借款31,000元。
  ５、原告有自被告店內取走高梁酒為90瓶（每瓶500元），價
      格總計為45,000元，以抵上開積欠原告丙○○○之債務。
（三）兩造爭執之事項（即本件之爭點）：
  １、被告是否有就上開借款，曾歸還多次5000元給原告？
  ２、原告是否有在被告簽立借據後，曾至被告經營之店內取走
      8,700元？
  ３、被告有無交付一張面額100,000元之支票給原告？（原告
      表示被告僅曾有交付面額30,000元及150,000元之支票各
      一張，且此二張支票均屬拒絕往來，而未兌現）此部分與
      系爭借款有無關聯？
　　兩造並均同意本件爭點以上列整理並協議簡化之爭點為限，
  　其餘不再主張。
四、得心證之理由：
    本件既經兩造協商整理並簡化爭點如上述，即應就上開各項
    爭點逐項論述，惟因本件係原告乙○○、丙○○○係分別向
    被告為請求，是分別就原告2人之請求為審究：
（一）原告乙○○請求部分：
  １、原告乙○○主張被告有陸續向其借款，迄至91年7月14日
      止，尚有積欠借款共910,000元，另亦積欠原告乙○○互
      助會尾會款500,000元之事實，業據提出欠條1紙、借據2
      紙、互助會會單1份等為證，亦為被告所不爭執，自堪信
      原告此部分主張為真實。
  ２、被告雖辯稱其簽立借據後，有就上開借款歸還多次5000元
      云云；然此為原告乙○○所否認，則被告即應就書立上開
      借據後有再為清償之事實負舉證責任。查被告並未就上開
      事實提出任何證據以為證明，經本院為詢問及闡明後，被
      告亦表示此部分並無其他立證方法，足見被告此部分抗辯
      不足採。又原告雖不爭執在被告簽立上開借據前曾有清償
      多次小額金額等情，惟既然被告於91年7月14日已另立書
      面之借據2紙，顯然在簽立借據時，雙方業已經過結算，
      則被告亦無從以在書立上開借據之前曾歸還多次之5000元
      ，即謂應由上開借款中扣除，故被告此部分所辯，尚不足
      採。
  ３、被告雖另辯稱原告乙○○在其簽立上開借據後，曾至其經
      營之店內取走8,700元，亦應自上開借款中扣除云云；惟
      此亦為原告乙○○所否認，則被告即應就此部分之事實負
      舉證責任。查被告並未就原告曾於其簽立上開借據後，有
      向其取走8,700元之事實提出任何證據以為證明，經本院
      為詢問及闡明後，被告亦表示此部分並無其他證據可為證
      明，足見被告此部分抗辯亦不足採。
  ４、被告又辯稱其有受友人曾安康之託，交付一張面額100,00
      0元之支票給原告乙○○，原告乙○○亦承諾要借款50,00
      0元，惟其後並未將款項交付，而支票亦未返還被告云云
      。惟查原告否認曾收受被告交付之面額100,000元支票以
      調現，其僅曾收受被告所交付面額30,000元及150,000元
      之支票各1張，且經提示結果均因拒絕往來而未兌現等情
      。查被告就曾交付原告乙○○上開面額100,000元支票1張
      以為週轉現金之事實，並未提出任何具體證據以為證明，
      是其此部分所辯已難謂可採。且縱被告此部分所辯屬實，
      因被告所交付之支票，僅係代友人曾安康向原告乙○○調
      現，並非用以清償上開借款，而被告亦未舉證證明上開支
      票業經原告乙○○提示兌現，自無從作為被告已為部分清
      償或拒絕給付之有利證明。
  ５、小結：被告既書立前開借據及欠條，而被告又未能舉證證
      明就上開借款及互助會尾款已為部分清償；而參諸上開借
      據，業約定清償日分別為93年6月30日及93年3月30日，另
      就互助會部分，參諸互助會單，係於90年2月15日即終止
      ，被告本即應依民間互助會契約約定，於互助會會期結束
      後之相當期日給付上開互助會款，從而原告乙○○請求被
      告付原告乙○○1,410,000元，及自上開約定借款到期日
      後、應支付互助會尾會款後之93年7月1日起至清償日止，
      按法定利率即年息百分之5計算之利息等情，即屬有理由
      ，應予准許。
（二）原告丙○○○請求部分：
  １、原告丙○○○主張被告有向其借款820,000元，被告並書
      立借據，約定借款期限至92年12月30日止之事實，業據提
      出借據1紙為證，復為被告所不爭執，自堪信原告此部分
      之主張為真實。
  ２、被告辯稱其向原告丙○○○為上開借款後，曾有歸還現金
      31,000元，另原告次子結婚宴會，原告有向被告訂宴會所
      需之酒、飲料，貨款共計21,500元，應於上開借款中扣除
      ，又原告有自被告店內取走高梁酒為90瓶（每瓶500元）
      ，價格總計為45,000元，亦應抵上開積欠原告丙○○○之
      債務等情，業為原告丙○○○所不爭執，則被告此部分所
      辯即屬有據。
  ３、參諸上述，被告就所積欠原告丙○○○上開借款，以現金
      、貨款債權、高梁酒貨物等抵銷扣除而清償之金額合計為
      97,500元（31,000+21,500+45,000=97,500），亦即被告
      尚積欠原告丙○○○之借款金額為722,500元（820,000-9
      7,500=722,500）。
  ４、小結：原告丙○○○請求被告給付在722,500元範圍及該
      部分金額自約定借款期限屆至後之93年7月1日起至清償日
      止，按法定利率即年息百分之5計算之利息部分，即屬有
      理由，應予准許；至逾上開範圍部分之請求，則屬無據，
      應予駁回。
五、原告陳明願供擔保，聲請宣告假執行，經核原告勝訴部分，
    合於法律規定，爰酌定相當之擔保金額宣告之；至原告其餘
    假執行之聲請，因訴之駁回而失所依據，不予准許。
六、據上論結：本件原告之訴，為一部有理由，一部無理由，並
    依民事訴訟法第七十九條、第八十五條第一項後段、第三百
    九十條第二項，判決如主文。
中　　華　　民　　國　　94　　年　　10　　月　　18　　日
                  民事第一庭    法　官　李承訓
以上正本係照原本作成。
如對本判決上訴，須於判決送達後20日內向本院提出上訴狀。
中　　華　　民　　國　　94　　年　　10　　月　　18　　日
                                書記官　吳玉蘭
